臺灣高等法院臺中分院民事判決　　　　96年度建上易字第26號
上　訴　人　陳瑞珊即家成工程行
訴訟代理人　林俐伶律師
複代理　人　甲○○
被上訴　人　乙○○
上列當事人間請求給付工程款事件，上訴人對於中華民國 96年6
月5日臺灣彰化地方法院 95年度建字第14號第一審判決提起上訴
，本院於96年10月23日言詞辯論終結，判決如下：
    主  文
上訴駁回。
第二審訴訟費用由上訴人負擔。
    事實及理由
一、上訴人主張：被上訴人於民國（下同）94年10月間將其所有
    坐落彰化縣北斗鎮○○路○段423 號房屋之屋後加建工程（
    一至四樓；下稱系爭工程）委託上訴人及訴外人洪水來承攬
    施作，雙方基於另有他處工程配合施作，遂未書立合約書，
    僅以口頭約定依一般建築常規，由上訴人以鋼筋混凝土加強
    磚造施工，再依實作面積按常價計付，嗣系爭工程興建至一
    、二樓後，洪水來退出，由上訴人單獨承攬繼續施作。又上
    訴人依約進場施作，經實地丈量，本件工程款為：(一)牆面（
    壁坪）為213.44平方公尺，依彰化縣建築物工程造價標準表
    即每平方公尺新臺幣（下同）3900元計算結果，為83萬2416
    元；(二)地坪為84平方公尺，依上開標準表每平方公尺2000元
    計算，為16萬8000元；以上合計工程造價為 100萬0416元，
    因被上訴人前曾支付28萬元，扣除後尚積欠72萬0416元未清
    償，經上訴人催討迄今尚未支付。爰依承攬契約之法律關係
    求為命被上訴人給付72萬0416元及自起訴狀繕本送達翌日起
    至清償日止，按年息百分之5計算之利息之判決。
二、被上訴人則以：
  (一)被上訴人係於 94年9月間將系爭工程委託洪水來及上訴人共
    同承攬施作，當時經上訴人、洪水來估價後，雙方同意連工
    帶料以48萬元承攬系爭工程，並非上訴人所稱依一般建築常
    規請款 100萬0416元，此有在場之洪水來、藍春福可資為證
    。
  (二)雙方當時約定之應施作工程項目係如洪水來出具之94年10月
    1 日證明書所載之內容，惟洪水來施作系爭工程一、二樓基
    礎工程後，因與上訴人意見不合未再續工，上訴人接續施作
    三樓及四樓女兒牆後亦不再續工，被上訴人遂與洪水來、上
    訴人協商，表明尾款20萬元將支付給完工者，如洪水來、上
    訴人皆不續工，被上訴人將自行另請工人續作，費用從尾款
    扣除等語，洪水來、上訴人亦表示同意，惟上訴人續行貼磁
    磚工程後即未再出現，依約定系爭工程應於94年11月30日完
    工，經被上訴人再三請求上訴人趕緊施工，上訴人竟要求先
    付10萬元，然兩造曾口頭約定全部完工後才付餘款，故未得
    被上訴人同意。時至今日，仍有部分工程未完工且未拆除鷹
    架，本件工程既未完工亦未交付，被上訴人不願意給付尾款
    。上訴人在完成全部系爭工程前並無權利請求餘款。
  (三)上訴人未依約完成全部工程，被上訴人亦得請求自尾款20萬
    元中扣除即減少報酬，而須扣除款項部分有：1.系爭工程四
    樓女兒牆柱未完成，應扣除 3萬元；2.屋後圍牆加建及地面
    部分未完工，廢棄物亦未處理，此部分經估價約 4萬元；3.
    系爭工程一、二樓樓頂未施作防水處理，每層應扣除5000元
    ，計1萬元；4. 系爭工程外側鷹架未拆除，當初施作鷹架花
    費 4萬8000元，上訴人拒付，係由被上訴人先行墊付，為保
    被上訴人身家安全，請鈞院命上訴人付款並拆除鷹架；5.傾
    倒於隔壁空地之磚塊、水泥等未清理，清理費約 1萬元；6.
    以上合計13萬8000元。另被上訴人先行代墊之工程材料費有
    ：1.水電工程費 3萬2080元；2.門玻璃費1900元；3.管路費
    6000元；4.鋁門窗費2萬6800元；5.拆除屋後鷹架費 2500元
    ；6.油漆費7萬9520元，被上訴人已代付4萬元，尚有3萬952
    0元未給付；7.水泥費 1000元；8.彈性水泥工人工資4400元
    ，以上合計15萬4200元。綜上，本件工程款應扣除之款項合
    計29萬2200元，與被上訴人未支付之尾款20萬元抵扣後，上
    訴人實應退還 9萬2200元。至於臺灣省建築師公會所為之鑑
    定報告，其對於鋁門窗、鷹架拆除費用部分估價過低等語，
    資為抗辯。
三、原審判為上訴人敗訴之判決，上訴人不服提起上訴，求為判
    決(一)原判決廢棄；(二)被上訴人應給付上訴人72萬0416元，及
    自起訴狀繕本送達翌日起至清償日止，按年息利率百分之 5
    計算之利息。被上訴人則求為判決駁回上訴人之上訴。
四、按稱承攬者，謂當事人約定，一方為他方完成一定之工作，
    他方俟工作完成，給付報酬之契約，報酬應於工作交付時給
    付之，無須交付者，應於工作完成時給付之，民法第 490條
    第1項、 505條第1項分別定有明文。次按當事人主張有利於
    己之事實者，就其事實有舉證之責任，民事訴訟法第 277條
    前段定有明文。上訴人主張權利者，應先由上訴人負舉證之
    責，若上訴人先不能舉證，以證實自己主張之事實為真實，
    則被上訴人就其抗辯事實即令不能舉證，或其所舉證據尚有
    疵累，亦應駁回上訴人之請求（最高法院 17年上字第917號
    判例意旨參照）。經查兩造就系爭工程約定施作項目雖有爭
    執，惟查證人洪水來已到庭證稱：當時承攬約定承作之項目
    與伊出具之證明書記載之項目一樣，約定施作項目以後並沒
    有變更過等語甚詳，並有上開證明書附卷為據，且兩造對於
    證人洪水來上開所述亦表示無意見（原審卷 138頁反面），
    故有關系爭工程應施作項目自應以該證明書所載為準。而依
    上開證明書所載，系爭工程應施作項目如下：(一)屋後加建一
    樓（地板花崗石 60×60 CM、彈性水泥防水處理、四面牆壁
    一半貼磁磚、屋頂油漆、窗戶、門等）、二樓（地板拋光石
    英磚60×60CM、彈性水泥防水處理、四面牆壁貼磁磚、油漆
    、窗戶、門等）、三樓（地板拋光石英磚 60 ×60CM、彈性
    水泥防水處理、牆壁、屋頂全部油漆、窗戶、門等）、四樓
    （門、地板、女兒牆彈性水泥防水處理、貼磁磚、其他部分
    油漆）；(二)四樓二根水泥柱至四樓頂，貼磁磚；(三)屋後加建
    房屋後面之空地；(四)屋後圍牆加建至半樓高，地板、圍牆貼
    磁磚；(五)與隔壁牆面粉光處理；(六)加建及原有建物外牆全部
    防水彈性水泥加油漆防水處理；(七)屋前階梯貼水晶石處理；
    (八)屋旁地板水泥處理至屋後。故上訴人於 95年9月29日原審
    勘驗現場時否認有與被上訴人約定施作主體建物（即原有建
    物）牆壁之油漆、加建屋後圍牆高度暨地面、牆面貼磁磚、
    加建部分與主體建物間之門、加建部分一至三樓之鋁門窗云
    云，顯不足採。又兩造約定全部系爭工程應於94年11月30日
    完工，有上開證明書可憑，而上訴人自行停工後迄今，除部
    分未依約完成之項目已由被上訴人另行僱工完成外，仍有部
    分項目未完工，且上訴人迄今亦未履行交付定作物等情，為
    兩造所不爭，並有原審勘驗筆錄暨被上訴人所提照片可考，
    則上訴人既未完成所約定之工作，亦未交付定作物，依上開
    規定，其請求承攬報酬之時期應尚未屆至，此外，上訴人並
    未舉證證明兩造間約定工作係分部交付，而報酬係就各部分
    定之，且本件承攬工程，依其性質顯然非分部交付，被上訴
    人自無先行給付已完成部分工程款之義務，是被上訴人拒絕
    給付系爭工程尾款，洵屬有據。
五、綜上所述，上訴人主張兩造同意依一般建築常規給付系爭工
    程款為不足採，被上訴人抗辯尚屬可信。從而，上訴人依據
    承攬契約法律關係，請求被上訴人給付72萬0416元，及自起
    訴狀繕本送達翌日起至清償日止，按年息百分之 5計算之利
    息，為無理由，應予駁回。上訴人之訴既已駁回，其假執行
    之聲請亦失所附麗，應併予駁回。原審為上訴人敗訴之判決
    ，及駁回其假執行之聲請，並無不合。上訴意旨指摘原判決
    不當，求予廢棄改判，為無理由，應予駁回。
六、按當事人聲明之證據，除認為不必要者外，法院應為調查，
    民事訴訟法第 286條規定甚明。所謂不必要者，係指聲明之
    證據中，依當事人聲明之意旨與待證之事實，毫無關聯，或
    法院就某事項已得心證而當事人仍聲明關於該事項之證據方
    法等情形而言（最高法院92年度台上字第2577號判決要旨參
    照）。準此以言，本件爭點係上訴人是否完成承攬工作，得
    據以請求剩餘工程款，上訴人於本院聲請傳喚洪水來、蔡文
    彬、蔡樹松與周睦順為證人分別證明承攬契約如何約定、水
    電項目如何、門窗項目是否為事後追加等，除洪水來於原審
    業已作證，無傳喚之必要外，其餘證人待證事項與本件爭點
    無關，毋庸再為調查，併此敘明。
七、據上論結，本件上訴為無理由，依民事訴訟法第449條第1項
    、第78條，判決如主文。
中　　華　　民　　國　　96　　年　　11　　月　　6 　　日
　　　　　　　　　民事第三庭    審判長法　官　陳照德
　　　　　　　　　　　　　　　　      法　官　朱　樑
　　　　　　　　　　　　　　　　      法　官　曾謀貴
以上正本係照原本作成。
不得上訴。
　　　　　　　　　　　　　　　　　　　書記官　王麗珍
中　　華　　民　　國　　96　　年　　11　　月　　7 　　日
                                                      Ｃ
